最高法院刑事判決　　　　　　九十四年度台上字第五六四七號
　　上　訴　人　台灣高等法院檢察署檢察官
　　被　　　告　甲○○
上列上訴人因被告偽造有價證券案件，不服台灣高等法院中華民
國九十一年十二月三十日第二審判決（九十一年度上訴字第二八
四七號，起訴案號：台灣新竹地方法院檢察署八十八年度偵字第
七七二六號），提起上訴，本院判決如下：
    主  文
原判決撤銷，發回台灣高等法院。
    理　由
本件原判決以公訴意旨略稱：被告甲○○於民國八十一年九月二
十八日，介紹其雇主陳清向穩寶電機有限公司（下稱穩寶公司）
調借新台幣（下同）三十萬元。穩寶公司負責人黃昭泰乃要求陳
清、被告暨其同事范光華，以及彼三人之配偶共同簽發本票（下
稱系爭本票），以資擔保。被告除簽署其姓名外，竟偽簽其妻「
陳金鳳」之署押於系爭本票之發票人欄上。嗣穩寶公司因陳清未
依約返還借款，乃向台灣新竹地方法院聲請查封陳金鳳所有之土
地及建物。因陳金鳳向法院提起確認系爭本票債權不存在之民事
訴訟，始得知上情等情；因認被告涉有刑法第二百零一條第一項
之偽造有價證券罪嫌。惟經審理結果，認為尚不能證明被告有在
系爭本票上偽簽陳金鳳署押之犯行，因而維持第一審諭知被告無
罪之判決，而駁回檢察官在第二審之上訴，固非無見。
惟查：(一)、按證據雖已調查而其內容尚不明瞭者，即與未經調查
無異，如遽行判決，仍難謂無應於審判期日調查之證據而未予調
查之違法。查第一審法院為查明系爭本票上「陳金鳳」之署押是
否為被告所偽造，曾檢附系爭本票暨被告所簽發之其他三張本票
、一張支票，以及其於偵審中當庭書寫之筆跡資料，囑託法務部
調查局鑑定系爭本票上「陳金鳳」之筆跡是否與被告之字跡筆劃
相同。法務部調查局鑑定後，於鑑定通知書鑑定結果欄第一項記
載「甲１類簽名（指系爭本票上「甲○○」之簽名）與乙類字跡
（指被告之筆跡）筆劃特徵相同」。第二項記載：「有關甲２類
（即系爭本票上「陳金鳳」之簽名）與乙類字跡（即被告之筆跡
）之異同，由於缺乏乙類字跡書寫者（即被告）平日書寫之字樣
可資參對，故難鑑定；建請蒐送甲○○（即被告）於八十一年間
所書與「陳」、「金」、「鳳」等字相關筆劃之筆跡資料原本多
件（例如：筆記、書信、通訊錄等）過局，俾利鑑析」等旨，有
該局鑑定通知書一份附卷可稽（見第一審卷第一三三頁）。上述
筆跡之鑑定，攸關被告究竟有無本件偽造有價證券犯行之認定；
原審基於公平正義之維護暨發現真實之必要，自應依法務部調查
局之建議，續行蒐集被告相關筆跡資料送請該局鑑析，以究明真
相。乃原審對於此項與待證事實有重要關係之證據，竟未續予調
查，復未於判決內說明何以無調查必要之理由，遽認不能證明被
告犯罪，難謂無調查未盡及理由不備之違法。(二)、卷查證人陳清
於台灣新竹地方法院八十八年度竹簡字第二九○號民事事件審理
時證稱：系爭本票上范光華、甲○○（即被告）及范秀蓮之姓名
，係伊經該三人同意後所簽，至徐春玉、陳金鳳簽名於系爭本票
上之事，伊不知道云云。嗣於本案第一審亦證稱：系爭本票係在
告訴人之電機行簽的，當時黃昭泰不在，他打電話叫伊把甲○○
、范光華的名字一起簽下去，該本票發票人欄上所載伊及范光華
之住址，均係伊寫的云云（見八十八年度偵字第七七二六號偵查
卷(二)第二十二頁、第一審卷第五十四頁、第一二五頁）。而證人
范光華於前揭民事事件審理時亦證稱：系爭本票係陳清向黃昭泰
借款時所簽的，伊未見過該本票等語；嗣於本案偵查中亦稱系爭
本票係陳清經伊同意所簽的云云（見同上偵查卷(二)第二十三頁、
第二十四頁、同上偵查卷(一)第三十二頁）。然依法務部調查局鑑
定結果，系爭本票上被告姓名之筆跡，與被告所另簽發之其他三
張本票、一張支票，以及其於偵審中當庭書寫之字跡筆劃特徵均
相同，有該局鑑定通知書附卷可稽。而證人范光華於偵查時所當
場書寫之姓名及住址之筆跡，亦與系爭本票發票人欄上「范光華
」及「新豐鄉道○街３８巷２５號」之筆跡極為相似；尤其其中
道化街之「道」字，與系爭本票上道化街之「道」字，均缺少一
橫，筆劃錯誤之情形相同（見同上偵查卷(一)第九頁、同上偵查卷
(二)第八十八頁、第九十一頁）。則證人陳清所稱系爭本票上被告
甲○○及范光華之簽名（包括范光清之住址）均為伊所代簽，以
及證人范光華所稱伊未見過系爭本票，該本票係陳清經伊同意所
代簽云云是否可信？即有可疑。且證人陳清、范光華與被告在形
式上均係該本票之共同發票人，其二人與被告利害關係一致，而
與告訴人處於對立之立場，所述是否公正而絕無偏袒？亦非全無
疑竇。原審未深入探究並說明證人陳清與范光華前揭所述是否可
信，遽採為有利於被告之認定，自嫌速斷。(三)、告訴人法定代理
人黃昭泰於第一審證稱：系爭本票係被告、陳清及范光華三人在
其店內當場簽署，因伊要求彼三人之配偶亦加入保證始願借錢，
彼三人乃各自在本票上書寫其配偶之姓名，伊當場看他們寫的，
陳金鳳之筆跡確係被告所寫的等語（見第一審卷第三十一頁、第
一○九頁、第一一○頁、第一六六頁、第一六七頁）。而陳清於
偵審中已坦承系爭本票上伊之姓名為其所親簽，被告與范光華雖
均否認在該本票上簽名，但經法務部調查局鑑定結果，系爭本票
上「甲○○」之筆跡與被告之字跡筆劃特徵相同，而范光華於偵
查中當場書寫之姓名及住址之筆跡，亦與系爭本票上「范光華」
及住址「新豐鄉道○街３８巷２５號」之筆跡相似，甚至有相同
筆劃錯誤之情形。且依肉眼觀察，系爭本票上「陳金鳳」之筆跡
，與被告於檢察官偵查時當場書寫之「陳金鳳」筆跡相似，而與
黃昭泰、范光華、陳金鳳所當場書寫之「陳金鳳」筆跡顯然有異
（見同上偵查卷(一)第四十七頁、第四十八頁、同上偵查卷(二)第八
十七頁至第九十一頁、第一一四頁），則黃昭泰之指訴似非全屬
無稽；尤其陳清證稱系爭本票上被告之簽名為伊所為，以及被告
否認在系爭本票上簽名，均與法務部調查局筆跡鑑定結果不符。
若上述鑑定結論可信，則被告與陳清上揭所述即屬不實。究竟實
情為何？系爭本票上「陳金鳳」之簽名係何人所為？被告及范光
華有無親自在系爭本票上簽名？若有，何以其二人及陳清卻均隱
瞞實情而故作不實之陳述？原因何在？有無隱情？以上疑點攸關
本案實情之發現，猶有深入探究調查釐清明白之必要。原審未詳
加剖析勾稽調查明白，遽認不能證明被告犯罪，自有調查證據未
盡之可議。以上或為上訴意旨所指摘，或為本院得依職權調查之
事項，應認原判決有撤銷發回之原因。
據上論結，應依刑事訴訟法第三百九十七條、第四百零一條，判
決如主文。
中　　華　　民　　國　九十四　年　　十　　月　十三　　日
                      最高法院刑事第五庭
                          審判長法官  吳　雄　銘
                                法官  池　啟　明
                                法官  郭　毓　洲
                                法官  吳　三　龍
                                法官  韓　金　秀
      本件正本證明與原本無異
                                      書  記  官
中　　華　　民　　國　九十四　年　　十　　月　十七　　日
                                                 Ｒ
